ACORDAO-COMPLETO-2493970

ACÓRDÃO 220/2023 ATA 2/2023 - SEGUNDA CÂMARA

VISTOS, relatados e discutidos estes autos de Tomada de Contas Especial (TCE) instaurada pelo Instituto Nacional de Metrologia, Qualidade e Tecnologia (Inmetro) em desfavor dos Srs. Lutero Ponce de Arruda e Jair José Durigon, ex-gestores do então denominado Instituto Matogrossense de Metrologia e Qualidade Industrial (IMMEQ/MT) , em razão de desvio de finalidade na aplicação de recursos transferidos aos Convênios 6/2002 e 1/2006, que tinham por objeto a execução de atividades de competência do Inmetro ao INMEQ/MT;
ACORDAM os Ministros do Tribunal de Contas da União, reunidos em Sessão de 2ª Câmara, diante das razões expostas pelo Relator, com fundamento no art. 1º, caput e § 1º, da Lei 9.873/1999, c/c os arts. 2º, 8º, caput, e 11 da Resolução/TCU 344/2022, em:
9.1. reconhecer a incidência da prescrição intercorrente das pretensões ressarcitória e punitiva do TCU e em arquivar estes autos; 
9.2. dar ciência desta deliberação aos responsáveis.

TOMADA DE CONTAS ESPECIAL. Convênio INMETRO/IMEQ 01/2006 (SIAFI:553768). Objeto: delegação ao Instituto Matogrossense de Metrologia e Qualidade Industrial - INMEQ-MT,  da execução das atividades de competência do INMETRO, bem como a pactuação dos resultados a serem alcançados com a sua implementação.

Segunda Câmara

Instituto de Pesos e Medidas de Mato Grosso.

3. Interessados/Responsáveis:
3.1. Interessado: Instituto Nacional de Metrologia, Qualidade e Tecnologia (00.662.270/0001-68).
3.2. Responsáveis: Associação dos Servidores do Immeq - Assimmeq (04.385.967/0001-90); Jair José Durigon (XXX.095.661-XX); Lutero Ponce de Arruda (XXX.980.601-XX).

13.1. Ministros presentes: Vital do Rêgo (Presidente), Augusto Nardes, Aroldo Cedraz (Relator) e Antonio Anastasia.
13.2. Ministro-Substituto presente: Marcos Bemquerer Costa.

AROLDO CEDRAZ

Incluo, como parte integrante deste Relatório, e transcrevo a seguir, a instrução de peça 83, com adição de parte da instrução de peça 46, que contaram com a anuência do corpo dirigente da SecexTCE (peças 46 e 47; 84 e 85) : 
INTRODUÇÃO
1.	Trata-se de tomada de contas especial instaurada pelo Instituto Nacional de Metrologia, Qualidade e Tecnologia - Inmetro, vinculado ao Ministério da Indústria, Comércio Exterior e Serviços - MDIC, em desfavor dos Srs. Lutero Ponce de Arruda (CPF XXX.980.601-XX) e Jair José Durigon (CPF XXX.095.661-XX) , ex-gestores máximos do hoje denominado Instituto de Pesos e Medidas de Mato Grosso - Ipem/MT (CNPJ 03.326.216/0001-30) , Gestões 15/4/2002 a 31/12/2002 e 1º/1/2003 a 31/1/2008, respectivamente, em razão de desvio de finalidade na aplicação dos recursos transferidos aos Convênios 6/2002 (Siafi 467423) e 1/2006 (Siafi 553768) , celebrados entre o Inmetro e o Ipem/MT, que teve por objeto a delegação ao Instituto da execução de atividades de competência do Inmetro (peça 1, p. 32-46 e 48-62) .
HISTÓRICO	
2.	O Convênio 6/2002 (Siafi 467423) foi firmado no valor total de R$ 14.799.641,25, sob responsabilidade do órgão concedente, sem previsão de contrapartida do convenente (peça 9, p. 7) . Teve vigência de 2/1/2002 a 2/1/2006 (peça 9, p. 5) . Os recursos foram liberados, parcialmente, no valor de R$ 8.499.994,88, por meio das Ordens Bancárias relacionadas à peça 9, p. 15-31.
3.	O Convênio 1/2006 (Siafi 553768) foi firmado no valor total de R$ 31.993.021,90, sob responsabilidade do órgão concedente, sem previsão de contrapartida do convenente (peça 9, p. 35) . Teve vigência de 2/1/2006 a 2/1/2011 (peça 1, p. 62 e peça 9, p. 33) . Os recursos foram liberados, parcialmente, no valor de R$ 25.160.858,05, por meio das Ordens Bancárias relacionadas à peça 9, p. 41-59.
4.	O fundamento para a instauração da Tomada de Contas Especial, conforme apontado pela Controladoria-Geral da União - CGU quando da realização de atividades de auditoria relacionadas ao 6° Sorteio do Projeto de Fiscalização a partir de Sorteios Públicos (peça 5, p. 219-225) , e pelo Inmetro no Relatório Final dos Tomadores de Contas - Complementar 1/2015 (peça 7, p. 280-286) , foi o desvio de finalidade consubstanciado na transferência de recursos financeiros à associação de servidores da entidade convenente (peças 1 a 9) , bem como para custear despesas com a realização de evento de final de ano (peça 10) .
5.	Por meio das comunicações constantes à peça 5, p. 181-187, peça 6, p. 92-94, peça 7, p. 76, 265-267, 277-278 e peça 10, p. 194, 199, 200, 213-214, o Inmetro notificou os responsáveis das irregularidades que lhe estavam sendo imputadas. No entanto, as alegações apresentadas (peça 6, p. 95-116 e peça 7, 54-75) foram consideradas insuficientes pelo Tomador de Contas para elidir as irregularidades constatadas (peça 7, p. 77-85 e 87-95) . Como também não houve o recolhimento do montante devido aos cofres da Fazenda Pública, suas reponsabilidades foram mantidas (peça 7, p. 272-275) .
6.	Diante do não saneamento das irregularidades apontadas e da não devolução dos recursos, instaurou-se Tomada de Contas Especial. Nos Relatórios de TCE acostados à peça 5, p. 157-169, peça 7, p. 269-275 e peça 10, p. 190-193, 207-212, em que os fatos estão circunstanciados, a responsabilidade pelo dano causado ao erário foi atribuída aos Srs. Lutero Ponce de Arruda e Jair José Durigon, ocupantes dos cargos supramencionados à época da ocorrência dos fatos (peça 1, p. 68-70, 88 e 94) , em razão de não ter sido observada a legislação vigente, por não atender ao objeto do convênio e por ter sido frustrada a licitação para a contratação do plano de saúde concedido aos servidores do órgão (peça 7, p. 274) . 
7.	O Relatório de Auditoria 181/2016 da Controladoria Geral da União (peça 9, p. 83-87) também chegou às mesmas conclusões. Após serem emitidos o Certificado de Auditoria, o Parecer do Dirigente (peça 9, p. 89-90) e o Pronunciamento Ministerial (peça 9, p. 99) , o processo foi remetido a esse Tribunal.
8.	Nas instruções preliminares (peças 16 e 38) , analisando-se os documentos nos autos, concluiu-se pela necessidade de realização de citação solidária dos Srs. Lutero Ponce de Arruda (CPF XXX.980.601-XX) e Jair José Durigon (CPF XXX.095.661-XX) ; e da Associação dos Servidores do Immeq - Assimmeq (CNPJ 04.385.967/0001-90) :
Ocorrências: i) dano ao erário decorrente de ato de gestão ilegítimo, devido a repasses de dinheiros do Instituto Matogrossense de Metrologia e Qualidade Industrial - Immeq/MT, hoje denominado Instituto de Pesos e Medidas de Mato Grosso - Ipem/MT (CNPJ 03.326.216/0001-30) , à Associação dos Servidores do Immeq - Assimmeq, sem o devido respaldo legal, recursos que eram provenientes do Convênio 6/2002 (Siafi 467423) , celebrado entre Inmetro e Immeq/MT; e ii) dano ao erário decorrente da não comprovação da boa e regular aplicação dos recursos geridos (recursos que eram provenientes do Convênio 6/2002 (Siafi 467423) , celebrado entre Inmetro e Immeq/MT) , mormente no tocante aos recursos que foram transferidos à Assimeq por meio do Convênio 02/01, firmado entre Immeq e Assimmeq em 11/6/2001 (peça 2, p. 82/85) , modificado por seus Termos Aditivos, 01/04 (peça 3, p. 118/120) , 03/2004 (peça 3, p. 188/190) , 01/2005 (peça 4, p. 10/12) e 01/2006 (peça 4, p. 248/250) .
Débito:
Responsável: Lutero Ponce de Arruda (CPF XXX.980.601-XX) .
Débito:
	DATAS DA OCORRÊNCIA 
	VALOR ORIGINAL (R$) 

	9/5/2002
	1.296,00

	21/5/2002
	1.296,00

	7/6/2002
	1.320,00

	15/7/2002
	1.368,00

	8/8/2002
	1.580,00

	13/9/2002
	1.580,00

	15/10/2002
	1.580,00

	25/11/2002
	1.580,00

	4/12/2002
	1.580,00

	                         Valor atualizado do débito em 30/4/2019: R$ 78.652,11 (peça 43) .
Responsável: Jair José Durigon (CPF XXX.095.661-XX) .
Débito:
	DATAS DA OCORRÊNCIA 
	VALOR ORIGINAL (R$) 

	10/10/2005
	4.468,27

	16/11/2005
	4.538,27

	20/12/2005
	4.538,27

	14/2/2005
	4.538,27

	21/2/2006
	4.538,27

	9/3/2006
	4.538,27

	10/5/2006
	4.608,27

	18/5/2006
	4.608,27

	23/6/2006
	4.608,27

	27/7/2006
	4.608,27

	10/8/2006
	4.608,27

	6/9/2006
	4.608,27

	4/10/2006
	4.608,27

	8/11/2006
	4.608,27

	6/12/2006
	4.608,27

	14/12/2006
	10.000,00

	19/12/2006
	4.608,27

	9/2/2007
	4.608,27

	2/3/2007
	4.608,27

	9/4/2007
	4.608,27

	4/5/2007
	4.608,27

	6/6/2007
	4.608,27

	10/7/2007
	4.608,27

	20/8/2007
	4.608,27

	                         Valor atualizado do débito em 30/4/2019: R$ 798.946,96 (peça 44) .
Responsável: Associação dos Servidores do Immeq - Assimmeq (CNPJ 04.385.967/0001-90) .
Débito:
	DATAS DA OCORRÊNCIA 
	VALOR ORIGINAL (R$) 

	24/9/2007
	4.608,27

	10/10/2007
	4.608,27

                                                 Valor atualizado do débito em 30/4/2019: R$ 27.973,07 (peça 45) .	                       
Responsáveis: Jair José Durigon (CPF XXX.095.661-XX) e Lutero Ponce de Arruda (CPF XXX.980.601-XX) ; e da Associação dos Servidores do Immeq - Assimmeq (CNPJ 04.385.967/0001-90) .
Condutas do Sr. Lutero Ponce de Arruda: 
1-a: autorizar repasses de dinheiros do Instituto Matogrossense de Metrologia e Qualidade Industrial - Immeq/MT à Associação dos Servidores do Immeq - Assimmeq (CNPJ 04.385.967/0001-90) , sem o devido respaldo legal, agindo na condição de ordenador de despesas do Immeq/MT perante o Inmetro, recursos que eram provenientes do Convênio 6/2002 (Siafi 467423) , celebrado entre Inmetro e Immeq/MT, causou dano ao erário decorrente de ato de gestão ilegítimo.
1-b: não comprovar a boa e regular aplicação dos recursos geridos (recursos que eram provenientes do Convênio 6/2002 (Siafi 467423) , celebrado entre Inmetro e Immeq/MT) , mormente no tocante aos recursos que foram transferidos à Assimeq por meio do Convênio 02/01, firmado entre Immeq e Assimmeq em 11/6/2001 (peça 2, p. 82/85) , modificado por seus Termos Aditivos, 01/04 (peça 3, p. 118/120) , 03/2004 (peça 3, p. 188/190) , 01/2005 (peça 4, p. 10/12) e 01/2006 (peça 4, p. 248/250) , causou dano ao erário.
Condutas do Sr. Jair José Durigon: 
2-a: autorizar repasses de dinheiros do Instituto Matogrossense de Metrologia e Qualidade Industrial - Immeq/MT à Associação dos Servidores do Immeq - Assimmeq (CNPJ 04.385.967/0001-90) , sem o devido respaldo legal, agindo na condição de ordenador de despesas do Immeq/MT perante o Inmetro, recursos que eram provenientes do Convênio 6/2002 (Siafi 467423) , celebrado entre Inmetro e Immeq/MT, causou dano ao erário decorrente de ato de gestão ilegítimo.
2-b: não comprovar a boa e regular aplicação dos recursos geridos (recursos que eram provenientes do Convênio 6/2002 (Siafi 467423) , celebrado entre Inmetro e Immeq/MT) , mormente no tocante aos recursos que foram transferidos à Assimeq por meio do Convênio 02/01, firmado entre Immeq e Assimmeq em 11/6/2001 (peça 2, p. 82/85) , modificado por seus Termos Aditivos, 01/04 (peça 3, p. 118/120) , 03/2004 (peça 3, p. 188/190) , 01/2005 (peça 4, p. 10/12) e 01/2006 (peça 4, p. 248/250) , causou dano ao erário.
Condutas da Associação dos Servidores do Immeq - Assimmeq			:
1-a: autorizar repasses de dinheiros do Instituto Matogrossense de Metrologia e Qualidade Industrial - Immeq/MT à Associação dos Servidores do Immeq - Assimmeq (CNPJ 04.385.967/0001-90) , sem o devido respaldo legal, agindo na condição de ordenador de despesas do Immeq/MT perante o Inmetro, recursos que eram provenientes do Convênio 6/2002 (Siafi 467423) , celebrado entre Inmetro e Immeq/MT, causou dano ao erário decorrente de ato de gestão ilegítimo.
1-b: não comprovar a boa e regular aplicação dos recursos geridos (recursos que eram provenientes do Convênio 6/2002 (Siafi 467423) , celebrado entre Inmetro e Immeq/MT) , mormente no tocante aos recursos que foram transferidos à Assimeq por meio do Convênio 02/01, firmado entre Immeq e Assimmeq em 11/6/2001 (peça 2, p. 82/85) , modificado por seus Termos Aditivos, 01/04 (peça 3, p. 118/120) , 03/2004 (peça 3, p. 188/190) , 01/2005 (peça 4, p. 10/12) e 01/2006 (peça 4, p. 248/250) , causou dano ao erário. A entidade responde solidariamente com os responsáveis à época dos fatos pelos danos causados ao erário na aplicação desses recursos (Súmula 286) .
9.	Em cumprimento aos pronunciamentos da unidade (peças 18 e 40) , as citações foram promovidas, conforme quadro abaixo:
	Responsáveis
	Comunicações
	Avisos de Recebimento (AR) /publicação de edital
	OBS

	Lutero Ponce de Arruda
	Ofício 1021/2017-TCU/Secex-MT
	peça 22
	29/11/2017
	peça 27
	AR assinado 

	Jair José Durigon
	Ofício 1022/2017-TCU/Secex-MT
	peça 21
	27/11/2017
	peça 23
	AR: mudou-se

		Ofício 1257/2017-TCU/Secex-MT
	peça 26
	14/12/2017
	peça 34
	AR assinado

		Edital 5/2018 - TCU/ Secex-MT
	peça 41
	15/6/2018
	peça 42
	Edital publicado

	Associação dos Servidores do Immeq - Assimmeq
	Ofício 1023/2017-TCU/Secex-MT
	peça 20
	29/11/2017
	peça 29
	AR assinado

10.	O AR do primeiro ofício encaminhado ao Sr. Jair José Durigon retornou com a indicação: "mudou-se" (peça 23) . Embora a segunda citação tenha sido efetuada, por meio do Ofício 1257/2017-TCU/Secex-MT (peça 26) , em endereço de associação privada, da qual constava que ele era o presidente à época (peça 24) e o AR tenha sido devidamente assinado (peça 34) , a Secex-MT optou por promover citação do responsável por edital (peça 41-42) , tendo em vista o surgimento de dúvidas quanto à atualização dos endereços pesquisados (parágrafos 17-26 da instrução antecedente - peça 38) .
11.	A Associação dos Servidores do Immeq - Assimmeq apresentou defesa à peça 35.
EXAME TÉCNICO (peça 46) 
13.	Passa-se a seguir a descrever cada argumento apresentado nas alegações de defesa da entidade responsável, seguido de suas respectivas análises:
Alegações de defesa apresentadas pela Associação dos Servidores do Immeq - Assimmeq (peça 35) :
Argumentos
14.	A Assimmeq não foi citada para apresentar defesa em relação à tomada de contas.
Análise
15.	Passando em revista o compêndio processual, verificou-se que o tomador de contas não fixou a responsabilidade solidária da Assimmeq pelo dano ora apurado, não promovendo sua notificação na fase interna desta tomada de contas especial.
16.	Nada obstante, cabe esclarecer que na fase interna da TCE ainda não se tem propriamente um processo, mas sim mero procedimento de controle, tendo em vista que o não estabelecimento de um litígio. Nessa fase inicial, embora haja a previsão de notificação para que o responsável traga aos autos os documentos que entenda úteis para o deslinde da situação, o fato de esta notificação ou citação não ter sido realizada não invalida os atos processuais adotados no âmbito da Corte de Contas.
17.	Isso ocorre porque o momento próprio para a defesa do responsável é a fase externa da TCE, que ocorre no âmbito dos Tribunais de Contas. Com efeito, é nessa segunda fase que devem ser observados os princípios constitucionais da ampla defesa e do contraditório, com rigorosa observância do devido processo legal consubstanciado na Lei 8.443/1992 e demais normas pertinentes.
18.	No caso vertente, os princípios constitucionais da ampla defesa e do contraditório se concretizaram com a citação válida pelo TCU (peças 20 e 29) que resultaram na apresentação de alegações de defesa pela entidade responsável (peça 35) que ora estão sendo devidamente apreciadas e, ainda, com a oportunidade de interpor recursos, ocasiões em que a responsável pode refutar as acusações contra ela formuladas. Nesse sentido, é a jurisprudência desta Corte de Contas (Acórdão 3487/2010-TCU-Primeira Câmara; 2.041/2008, 2.599/2008, 2.998/2008 e 4.737/2008 - TCU - 2ª Câmara; 1.467/2008 e 1.941/2008 - TCU - Plenário) .
19.	Por fim, cabe registrar que, concernente à Assimmeq, tendo em vista a ausência de seu chamamento ao processo até a inauguração da fase externa da TCE, considerou-se sua responsabilidade solidária limitada aos valores recebidos há menos de dez anos da data da instrução inicial (peça 16) . Com isso, no ofício de citação, foram-lhe atribuídos somente os valores das ordens bancárias cujas datas são 24/9/2007 e 10/10/2007 (peça 20) .
20.	Dessa forma, entende-se que esses argumentos devem ser rejeitados.
Argumentos
21.	O presidente da Assimmeq à época dos fatos já responde pelo ato e não a Associação.
Análise
22.	De acordo com o art. 16 da Lei 8.443/1992, o Tribunal, ao julgar irregulares as contas, deve fixar a responsabilidade solidária do agente público que praticou o ato irregular, e do terceiro que, como contratante ou parte interessada na prática do mesmo ato, de qualquer modo haja concorrido para o cometimento do dano apurado.
23.	No caso vertente, em que a Associação foi a beneficiária dos recursos federais que lhes foram, indevidamente, repassados pela entidade convenente, caracterizando desvio de finalidade no âmbito do ajuste sob exame, resta claro que a Assimmeq constitui-se nessa parte interessada na prática do ato irregular, consoante definição do dispositivo legal citado. Dessa forma, há de incidir sobre a entidade defendente a responsabilidade solidária pelo dano ao erário.
24.	Nesse sentido, além da responsabilidade solidária da entidade privada que haja concorrido para o dano, o TCU pode, ainda, condená-la ao pagamento da multa prevista no art. 57 da Lei 8.443/1992 (Acórdão 555/2008-TCU-Primeira Câmara, 779/2008 - TCU - 2a Câmara, 1.177/2007 - TCU - 1a Câmara, 1.430/2008 - TCU - 1a Câmara, 2.011/2007 - TCU - Plenário, 2.658/2007 - TCU - 1a Câmara e 2.079/2007 - TCU - 2a Câmara) .
25.	Portanto, essas alegações não devem ser acolhidas.
Argumentos
26.	Os documentos que comprovam a realização de pagamentos, no valor de R$ 70,00, por servidor, para ajudar a custear seus planos de saúde, estão sendo enviados juntos com a defesa da Associação.
Análise
27.	Compulsando os documentos carreados pela Associação (peça 35) , verificou-se que, a Assimmeq realizou duas transferências no mês de setembro de 2007 e duas transferências no mês de outubro de 2007 para, supostamente, pagar a empresa Unimed Cuiabá - Cooperativa de Trabalho Médico. As transferências on line não identificam o beneficiário (peça 35, p. 4 e 7) , contudo, constam recibos da Unimed (peça 35, p. 6 e 8) .
28.	Verificou-se que há uma diferença entre o valor constante do bloqueto de setembro de 2007 (R$ 13.374,13 - peça 35, p. 6) e aqueles registrados no extrato bancário (R$ 13.484,94 [R$ 9.000,00 + R$ 4.484,94] - peça 35, p. 4) . Nada obstante, entende-se que os documentos enviados possuem o condão de comprovar apenas que foram realizadas transferências bancárias ao plano de saúde nos meses citados, não se prestando, todavia, a demonstrar seu nexo causal com os recursos que lhe foram repassados, haja vista que não foram carreados outros documentos de comprovação, tais como, lista nominal dos servidores beneficiados, os valores efetivamente repassados por servidor, contratos, notas fiscais e outros documentos congêneres.
29.	De qualquer forma, cabe trazer a lume que, de acordo com a instrução preliminar (peça 16, p. 10) , a Assimmeq foi citada por dois motivos: 
76.	Ocorrência 2-a: dano ao erário decorrente de ato de gestão ilegítimo, devido a repasses de dinheiros do Instituto Matogrossense de Metrologia e Qualidade Industrial - Immeq/MT, hoje denominado Instituto de Pesos e Medidas de Mato Grosso - Ipem/MT (CNPJ 03.326.216/0001-30) , à Associação dos Servidores do Immeq - Assimmeq, sem o devido respaldo legal, por meio do Convênio 02/01, firmado entre Immeq e Assimmeq em 11/6/2001 (peça 2, p. 82/85) , modificado por seus Termos Aditivos, 01/04 (peça 3, p. 118/120) , 03/2004 (peça 3, p. 188/190) , 01/2005 (peça 4, p. 10/12) e 01/2006 (peça 4, p. 248/250) , recursos que eram provenientes dos Convênios 6/2002 (Siafi 467423) e 1/2006 (Siafi 553768) , celebrados entre Inmetro e Immeq/MT.
77.	Ocorrência 2-b: dano ao erário decorrente da não comprovação da boa e regular aplicação dos recursos recebidos, referentes ao Convênio 02/01, firmado entre Immeq e Assimmeq em 11/6/2001 (peça 2, p. 82/85) , modificado por seus Termos Aditivos, 01/04 (peça 3, p. 118/120) , 03/2004 (peça 3, p. 188/190) , 01/2005 (peça 4, p. 10/12) e 01/2006 (peça 4, p. 248/250) .
30.	Depreende-se das ocorrências supramencionadas que ainda que as alegações de defesa com relação à não comprovação da boa e regular aplicação dos recursos recebidos, referentes ao Convênio 2/2001 (ocorrência 2-b) , fossem acolhidas, subsistiria a impugnação referente à ocorrência inerente ao dano ao erário decorrente de ato de gestão ilegítimo, devido a repasses de dinheiros do Immeq/MT à Associação dos Servidores do Immeq - Assimmeq, sem o devido respaldo legal, a qual, por si só, macula os recursos repassados.
31.	Dessa forma, essas alegações de defesa não devem ser acolhidas.
12.	Transcorrido o prazo regimental, os Srs. Lutero Ponce de Arruda e Jair José Durigon permaneceram silentes, devendo ser considerados revéis, nos termos do art. 12, §3º, da Lei 8.443/1992.
13.	Na instrução subsequente, após exame das alegações de defesa e demais documentos constantes dos autos, a unidade técnica considerou não terem sido afastadas as irregularidades, motivo pelo qual propôs julgar irregulares as contas dos ex-gestores e da Assimmeq, condenando-os em débito, segundo suas responsabilidades. Propôs-se, ainda, a aplicação da multa prevista no art. 57 da Lei 8.443/1992 ao Sr. Jair José Durigon e à Assimmeq (peça 46) .
14.	Contudo, de acordo com o despacho do Ministro-Relator (peça 50) , os autos foram restituídos a esta unidade técnica com vistas ao atendimento das questões alvitradas pelo Ministério Público, no âmbito do Parecer à peça 49, consoante excerto abaixo reproduzido.
18. 	Embora não conste dos autos documento que corrobore a afirmação dos gestores do INMEQ/MT de que o custeio do plano de saúde tenha sido autorizado pelo Inmetro, há evidências de que informações sobre essa despesa eram prestadas rotineiramente ao órgão concedente, como se depreende dos documentos "Respostas Auditoria Inmetro" relativos a 2004 e 2005, sem manifestações do Inmetro a respeito (peça 6, p. 180, item 22, 187-201, 232, item 23, 235-246) . 
19. 	Diante do exposto, e considerando que os termos de convênio expressamente preveem a aprovação pelo Inmetro do orçamento do órgão executor, bem como dos planos de trabalho e de aplicação anual (peça 1, p. 36, item 2.1 e p. 52, item 2.1) , entendo que o exame desses documentos é importante para uma análise conclusiva quanto ao dano ao erário e quanto às responsabilizações dele decorrentes. Referido exame permitirá obter informações adicionais sobre o ajuste, e, possivelmente, dados mais detalhados sobre as despesas autorizadas pelo Inmetro à época, o que poderá contribuir com o saneamento da questão (grifos do original) . 
20. 	Tendo em vista que referidos planos e orçamentos aprovados pelo Inmetro não constam do processo, proponho a adoção de medidas saneadoras, com vistas a obter referidos documentos, bem como esclarecimentos por parte do Inmetro sobre os requisitos e formalidades que eram exigidos à época para aplicação do disposto no §1º da Cláusula Sétima dos Convênios 6/2002 e 1/2006, informando se foi expressamente tratada a questão do custeio de plano de saúde por meio da Assimmeq, bem como sobre a transferência de valores para realização de evento de final de ano (grifos do original) . 
21. 	Ante o exposto, em que pese a previsão contida no art. 62, §2º, do Regimento Interno do Tribunal de Contas de União, este membro do Ministério Público de Contas propõe o retorno dos autos à unidade técnica para esclarecimento dos pontos suscitados neste parecer, obtenção dos documentos mencionados nos parágrafos 19 e 20, e realização de nova análise quanto ao mérito, cabendo à unidade instrutiva, inclusive, avaliar a pertinência e oportunidade de adotar medidas adicionais para efetivo deslinde dessas e outras questões que entenda pertinentes. Caso não acolhidas as medidas preliminares propostas, solicita o retorno da TCE a este gabinete para a pronta manifestação regimental.
15.	Dessa forma, na instrução seguinte (peça 51) , formulou-se proposta de diligência ao Inmetro, com vistas à obtenção do plano de trabalho, do orçamento e do plano de aplicação financeira do órgão executor, no âmbito dos Convênios 6/2002 (Siafi 467423) e 1/2006 (Siafi 553768) , uma vez que os referidos documentos não foram acostados aos autos:
19.1	realizar diligência, com fundamento nos arts. 10, § 1º, e 11 da Lei 8.443/1992 c/c o art. 157 do Regimento Interno/TCU, ao Instituto Nacional de Metrologia, Qualidade e Tecnologia - Inmetro (CNPJ 00.662.270/0001-68) , a fim de que, no prazo de quinze dias, encaminhe:
19.1.1	 esclarecimentos por parte sobre os requisitos e formalidades que eram exigidos, à época de vigência dos Convênios 6/2002 (Siafi 467423) e 1/2006 (Siafi 553768) , celebrados entre o Inmetro e o Ipem/MT, que teve por objeto a delegação ao Ipem/MT da execução de atividades de competência do Inmetro, para aplicação do disposto no §1º da Cláusula Sétima dos referidos ajustes, informando se foi expressamente tratada a questão do custeio de plano de saúde por meio da Assimmeq, bem como se foi autorizada a transferência de valores para realização de evento de final de ano (2006) ; e
19.1.2	 cópia do plano de trabalho, do orçamento e do plano de aplicação anual (item 2.1 do Convênio 6/2002) e cópia do plano de trabalho, do orçamento e do plano de aplicação financeira (item 2.1 do Convênio 1/2006) , previstos na Cláusula Segunda dos Convênios 6/2002 (Siafi 467423) e 1/2006 (Siafi 553768) , celebrados entre o Inmetro e o Ipem/MT, que teve por objeto a delegação ao Instituto da execução de atividades de competência do Inmetro.
16.	Em cumprimento ao Despacho do Ministro Relator (peça 50) , o Ofício 9868/2019-TCU/Secex-TCE (peça 55) foi encaminhado ao Inmetro, cujo recebimento foi confirmado, em 28/11/2019, no protocolo do referido órgão (peça 56) , bem como, mediante o AR acostado à peça 57, datado de 2/12/2019.
17.	Tendo em vista que o Inmetro não encaminhou os documentos solicitados, a diligência foi reiterada, por meio do Ofício 4550/2020-TCU/Seproc (peça 59) , cujo AR correspondente (peça 60) , foi encaminhado de volta ao remetente com a informação de que o destinatário havia mudado de endereço.
18.	Por conta disso, encaminhou-se o Ofício 13163/2020-TCU/Seproc (peça 61) para o novo endereço do Inmetro, cujo recebimento foi confirmado, em 30/4/2020, pelo AR acostado à peça 62. A referida comunicação foi assinada pela Sra. Kamila Rodrigues, não sendo possível identificar se a mesma seria servidora pública do órgão ou trabalhava na portaria do Centro Empresarial.
19.	Na instrução anterior (peça 64) , tendo em vista o não atendimento da diligência determinada pelo Ministro Relator (peça 50) , reiterou-se a diligência anteriormente proposta.
20.	Por meio do Ofício 70478/2020 - TCU/Seproc, de 14/12/2020 (peça 67) , efetuou-se nova diligência ao Instituto Nacional de Metrologia, Qualidade e Tecnologia, cuja resposta será analisada na seção "Exame Técnico".
EXAME TÉCNICO
21.	Em resposta, o Inmetro encaminhou o Despacho 4/2021/Cored-Inmetro (peça 70) .
22.	Com relação ao item 23.1.1, que versa sobre esclarecimentos por parte sobre os requisitos e formalidades que eram exigidos, à época de vigência dos Convênios 6/2002 (Siafi 467423) e 1/2006 (Siafi 553768) , celebrados entre o Inmetro e o Ipem/MT, bem como questiona se foi expressamente tratada a questão do custeio de plano de saúde por meio da Assimmeq e se foi autorizada a transferência de valores para realização de evento de final de ano (2006) , o Inmetro informou que os requisitos exigidos era os descritos nas próprias cláusulas dos instrumentos, os quais foram anexados aos autos (peças 76 e 78) .
23.	Com relação ao item 23.1.2, que solicita cópia do plano de trabalho, do orçamento e do plano de aplicação anual dos Convênios 6/2002 e 1/2006, o Inmetro informa que não identificou os respectivos planos de trabalho, mencionando que só a partir de 2010 houve a implantação do sistema SGI em nível nacional, com o desenvolvimento dos planos de trabalho e aplicação, e que a Cored foi criada apenas em 2007. 
24.	Pondera que há de se considerar que o prazo legal de guarda de documentos é de até 10 anos após o encerramento de cada convênio, assinados e geridos à época pela Dimel.
25.	Ainda em relação ao item 23.1.2 informa que a única cópia encontrada na Cored é de uma relação com o detalhamento das despesas realizadas no plano de aplicação (0573987) aparentemente no final do convênio 1/2006 (peça 77) , no qual não foram expressamente tratadas as despesas descritas no ofício de diligência do TCU.
26.	Conforme documento encaminhado pelo Inmetro, denominado Detalhamento do Plano de Aplicação de Despesas - Planilha Gerencial (peça 77) , referente ao Convênio 1/2006, é possível verificar que não há previsão de despesas com plano de saúde dos servidores do Ipem/MT.
27.	Considerando que o Inmetro informou que não foram identificados os planos de trabalho referentes aos ajustes em tela; considerando a informação do Inmetro de que os requisitos exigidos eram os descritos nas próprias cláusulas dos instrumentos; considerando que Detalhamento do Plano de Aplicação de Despesas - Planilha Gerencial, referente ao Convênio 1/2006 (peça 77) , não prevê despesas com plano de saúde dos servidores Ipem/MT; considerando que os repasses à Assimeq violaram o art. 8º, VIII, da IN STN 1/97, que veda a inclusão, tolerância ou admissão, nos convênios, de cláusulas ou condições que prevejam ou permitam transferência de recursos para associações de servidores; considerando que todas as Leis e Diretrizes Orçamentárias (LDO) , referentes aos anos em que os recursos foram repassados à Assimeq, vedam a destinação e recursos para atender a despesas com associações de servidores, conforme art. 25, VII, da Lei 10.266/2001, art. 29, VII, da Lei 10.524/2002, art. 27, VII, da Lei 10.707/2003, art. 29, VII; art. 29, VII, Lei 10.934/2004; art. 30, VII, Lei 11.178/2005 e art. 31, VII, da Lei 11.439/2006; considerando que ambos os convênios estabelecem que a remuneração e os benefícios sociais dos servidores envolvidos na execução das atividades dos convênios devem respeitar os normativos do Estado do Mato Grosso; considerando que o art. 261 da Lei Complementar 4/1990 do Estado do Mato Grosso, que dispõe sobre o Estatuto dos Servidores Públicos da Administração Direta, das Autarquias e das Fundações Públicas do Estado de Mato Grosso, foi revogado pela Lei Complementar 94/2001 do Estado de Mato Grosso, fulminando a legalidade de se firmar convênio para prestação de assistência à saúde do servidor do Estado de Mato Grosso (v. itens 28 e 29 da instrução à peça 16) , entende-se que os recursos repassados irregularmente à Assimeq causaram dano ao Erário decorrente em decorrência de ato de gestão ilegítimo, conforme previsto no art. 16, III, "c", da Lei 8.443/1992.
28.	Além disso, cabível ressaltar que não restou comprovada a boa e regular aplicação dos recursos federais transferidos, em violação ao art. 70, § único, da Constituição Federal, c/c o art. 93 do Decreto-Lei 200/1967 e arts. 5º, § 1º, I, e 28, da IN STN 1/97, uma vez que não houve prestação de contas de tais recursos, tampouco a movimentação e tais recursos foi realizada em conta específica, não sendo possível estabelecer nexo de causalidade entre os recursos recebidos e as despesas efetuadas.
29.	Na instrução à peça 46, verificou-se que, transcorrido o prazo regimental, os Srs. Lutero Ponce de Arruda e Jair José Durigon permaneceram silentes, devendo, portanto, ser considerados revéis, nos termos do art. 12, § 3º, da Lei 8.443/1992.
30.	Analisou-se, também, as alegações de defesa apresentadas pela Associação dos Servidores do Immeq - Assimeq, não tendo as mesmas sido consideradas suficiente para elidir as irregularidades que lhe foram imputadas.
CONCLUSÃO
30.	Conforme evidenciado nos itens 22-27 desta instrução, com a diligência ao Inmetro não foi possível a obtenção do plano de trabalho, do orçamento e do plano de aplicação financeira do órgão executor, no âmbito dos Convênios 6/2002 (Siafi 467423) e 1/2006 (Siafi 553768) . Entretanto, considerando as informações encaminhadas e as ponderações feitas no item 27 desta instrução, entende-se que as transferências de recursos financeiros à associação de servidores da entidade convenente foram irregulares.
31.	Com relação aos Srs. Jair José Durigon e Lutero Ponce de Arruda, verificou-se que devem ser considerados revéis, para todos os efeitos, nos termos do art. 12, § 3º, da Lei 8.443/1992, ante a não apresentação de defesa no prazo regimental. Outrossim, apesar da manifestação dos responsáveis na fase interna e externa da TCE, não se vislumbrou argumentos que pudessem servir para afastar as irregularidades apontadas.
32.	Conforme evidenciado nos itens 13 a 57 desta instrução à peça 46, as alegações de defesa apesentadas pela Assimmeq não devem ser acolhidas, cabendo a formulação de proposta de julgamento pela irregularidade das contas, condenando-a solidariamente com os Srs. Jair José Durigon e Lutero Ponce de Arruda ao pagamento do débito, em virtude da ocorrência de dano ao erário decorrente de ato de gestão ilegítimo, devido a repasses de dinheiros do Instituto Matogrossense de Metrologia e Qualidade Industrial - Immeq/MT à Associação dos Servidores do Immeq - Assimmeq, sem o devido respaldo legal, no âmbito dos Convênios 6/2002 (Siafi 467423) e 1/2006 (Siafi 553768) , celebrados com o Inmetro, bem como devido a não comprovação da boa e regular aplicação dos recursos federais geridos através dos mencionados convênios, mormente no tocante aos recursos repassados à Assimmeq.
33.	A responsabilidade pelos danos ao erário, no período de maio a dezembro/2002, deve ser atribuída ao Sr. Lutero Ponce de Arruda (CPF XXX.980.601-XX) , ex-gestor máximo e ordenador de despesas do então denominado Instituto Matogrossense de Metrologia e Qualidade Industrial - Immeq/MT, hoje denominado Instituto de Pesos e Medidas de Mato Grosso - Ipem/MT (CNPJ 03.326.216/0001-30) , Gestão 15/4/2002 a 31/12/2002.
34.	A responsabilidade pelos danos ao erário, no período de fevereiro/2003 a outubro/2007, deve ser atribuída ao Sr. Jair José Durigon (CPF XXX.095.661-XX) , ex-gestor máximo do então denominado Instituto Matogrossense de Metrologia e Qualidade Industrial - Immeq/MT, hoje denominado Instituto de Pesos e Medidas de Mato Grosso - Ipem/MT (CNPJ 03.326.216/0001-30) , Gestão 1º/1/2003 a 31/1/2008.
35.	Todos os valores impugnados na presente TCE foram recebidos pela Associação dos Servidores do Immeq - Assimmeq (CNPJ 04.385.967/0001-90) , haja vista a Assimmeq ter sido beneficiária dos recursos repassados pelo Instituto Matogrossense de Metrologia e Qualidade Industrial - Immeq/MT, por meio do Convênio 02/01, firmado entre Immeq e Assimmeq em 11/6/2001, modificado por seus Termos Aditivos, 01/04, 03/2004, 01/2005 e 01/2006. Contudo, tendo em vista o transcurso de mais de dez anos, para a maioria dos valores irregularmente recebidos, sem que a Assimmeq tenha sido chamada ao processo, resta sua responsabilidade solidária para os valores recebidos em setembro e outubro/2007.
36.	Por fim, constatou-se que não há elementos que se possam efetivamente aferir e reconhecer a ocorrência de boa-fé na conduta dos responsáveis, podendo este Tribunal, desde logo, proferir o julgamento de mérito pela irregularidade das contas e aplicação da multa prevista no art. 57 da Lei 8.443/1992, conforme nos termos dos §§ 2º e 6º do art. 202 do Regimento Interno do TCU. (Acórdão 2064/2011-TCU-Primeira Câmara (relator: Ubiratan Aguiar) , 6.182/2011-TCU-1a Câmara (relator: Weber de Oliveira) , 4.072/2010-TCU-1a Câmara (Relator: Valmir Campelo) , 1.189/2009-TCU-1a Câmara (Relator: Marcos Bemquerer) , 731/2008-TCU-Plenário (Relator: Aroldo Cedraz) .
PROPOSTA DE ENCAMINHAMENTO
37.	Diante do exposto, submetem-se os autos à consideração superior, propondo-se:
	a) considerar revéis os Srs. Lutero Ponce de Arruda (CPF XXX.980.601-XX) e Jair José Durigon (CPF XXX.095.661-XX) , para todos os efeitos, dando-se prosseguimento ao processo, com fulcro no art. 12, § 3º, da Lei n. 8.443/1992;
	b)	 rejeitar as alegações de defesa apresentadas pela Associação dos Servidores do Immeq - Assimmeq (CNPJ 04.385.967/0001-90) ;
	c) julgar irregulares, nos termos dos arts. 1º, inciso I, 16, inciso III, alínea "c", § 2º, da Lei 8.443/1992 c/c os arts. 19 e 23, inciso III, da mesma Lei, e com arts. 1º, inciso I, 209, inciso III, 210 e 214, inciso III, do Regimento Interno/TCU, as contas dos Srs. Jair José Durigon (CPF XXX.095.661-XX) e Lutero Ponce de Arruda (CPF XXX.980.601-XX) e da Associação dos Servidores do Immeq - Assimmeq (CNPJ 04.385.967/0001-90) , condenando-os, ao pagamento das importâncias a seguir especificadas, atualizadas monetariamente e acrescida dos juros de mora, calculadas a partir das datas discriminadas até a data da efetiva quitação do débito, fixando-lhes o prazo de quinze dias, para que comprovem, perante o Tribunal, o recolhimento das referidas quantias aos cofres do Inmetro, nos termos do art. 23, inciso III, alínea "a", da citada lei:
Responsável: Lutero Ponce de Arruda (CPF XXX.980.601-XX) .
Débito:
	DATAS DA OCORRÊNCIA 
	VALOR ORIGINAL (R$) 

	9/5/2002
	1.296,00

	21/5/2002
	1.296,00

	7/6/2002
	1.320,00

	15/7/2002
	1.368,00

	8/8/2002
	1.580,00

	13/9/2002
	1.580,00

	15/10/2002
	1.580,00

	25/11/2002
	1.580,00

	4/12/2002
	1.580,00

	                         Valor atualizado do débito em 12/7/2021 e acrescido de juros: R$ 84.945,00 (peça 80) .
Responsável: Jair José Durigon (CPF XXX.095.661-XX) .
Débito:
	DATAS DA OCORRÊNCIA 
	VALOR ORIGINAL (R$) 

	10/10/2005
	4.468,27

	16/11/2005
	4.538,27

	20/12/2005
	4.538,27

	14/2/2005
	4.538,27

	21/2/2006
	4.538,27

	9/3/2006
	4.538,27

	10/5/2006
	4.608,27

	18/5/2006
	4.608,27

	23/6/2006
	4.608,27

	27/7/2006
	4.608,27

	10/8/2006
	4.608,27

	6/9/2006
	4.608,27

	4/10/2006
	4.608,27

	8/11/2006
	4.608,27

	6/12/2006
	4.608,27

	14/12/2006
	10.000,00

	19/12/2006
	4.608,27

	9/2/2007
	4.608,27

	2/3/2007
	4.608,27

	9/4/2007
	4.608,27

	4/5/2007
	4.608,27

	6/6/2007
	4.608,27

	10/7/2007
	4.608,27

	20/8/2007
	4.608,27

	                         Valor atualizado do débito em 12/7/2021 e acrescido de juros: R$ 421.873,58 (peça 81) .
Responsáveis: Jair José Durigon (CPF XXX.095.661-XX) e Associação dos Servidores do Immeq - Assimmeq (CNPJ 04.385.967/0001-90) .
Débito:
	DATAS DA OCORRÊNCIA 
	VALOR ORIGINAL (R$) 

	24/9/2007
	4.608,27

	10/10/2007
	4.608,27

                                                 Valor atualizado do débito em 12/7/2021 e acrescido de juros: R$ 29.837,93 (peça 82) .
	d) aplicar ao Sr. Jair José Durigon (CPF XXX.095.661-XX) e à Associação dos Servidores do Immeq - Assimmeq (CNPJ 04.385.967/0001-90) a multa prevista no art. 57 da Lei 8.443/1992 c/c o art. 267 do Regimento Interno/TCU, fixando-lhes o prazo de quinze dias, a contar da notificação, para que comprovem, perante o Tribunal (art. 214, III, "a", do Regimento Interno do TCU) , o recolhimento da dívida aos cofres do Tesouro Nacional, atualizada monetariamente desde a data do Acórdão que vier a ser proferido por este Tribunal até a do efetivo recolhimento, se pagas após o vencimento, na forma da legislação em vigor
	e) autorizar, desde logo, a cobrança judicial da dívida, caso não atendidas as notificações, na forma do disposto no art. 28, inciso II, da Lei nº 8.443/1992;
f) autorizar também, desde logo, se requerido, com fundamento no art. 26, inciso I, da Lei 8.443/1992 c/c o art. 217, §§ 1º e 2º do Regimento Interno, o parcelamento das dívidas em até 36 parcelas, incidindo sobre cada parcela, corrigida monetariamente, os correspondentes acréscimos legais, fixando- lhes o prazo de quinze dias, a contar do recebimento da notificação, para comprovar perante o Tribunal o recolhimento da primeira parcela, e de trinta dias, a contar da parcela anterior, para comprovar os recolhimentos das demais parcelas, devendo incidir sobre cada valor mensal, atualizado monetariamente, os juros de mora devidos, no caso do débito, na forma prevista na legislação em vigor, alertando os responsáveis de que a falta de comprovação do recolhimento de qualquer parcela importará o vencimento antecipado do saldo devedor, nos termos do § 2º do art. 217 do Regimento Interno deste Tribunal;
g) enviar cópia do Acórdão a ser prolatado, bem como do Relatório e do Voto que o fundamentarem à Procuradoria da República em Mato Grosso, nos termos do § 3º do art. 16 da Lei 8.443/1992 c/c o § 7º do art. 209 do Regimento Interno do TCU, para adoção das medidas cabíveis;
h) enviar cópia do Acórdão que vier a ser proferido ao Instituto Nacional de Metrologia, Qualidade e Tecnologia - Inmetro e ao Ministério da Indústria, Comércio Exterior e Serviços - MDIC e aos responsáveis, para ciência, informando que a presente deliberação, acompanhada do Relatório e do Voto que a fundamenta, está disponível para a consulta no endereço www.tcu.gov.br/acordaos, além de esclarecer que, caso requerido, o TCU poderá fornecer sem custos as correspondentes cópias, de forma impressa.
2.	Apresentando ressalva quanto à questão da prescrição, em sua cota de participação, assim se manifestou o Ministério Público junto ao Tribunal (peça 86) :
No âmbito deste Tribunal, a Secretaria de Controle Externo no Estado do Mato Grosso (Secex-MT) entendeu que, além dos responsáveis indicados pela Comissão de TCE, deveria ser responsabilizada solidariamente a Associação dos Servidores do INMEQ (Assimmeq) , beneficiária dos recursos que teriam sido repassados sem suporte legal. No entanto, restringiu a responsabilização da associação a dois repasses, efetuados em setembro e outubro de 2007, tendo em vista a ausência de seu chamamento ao processo até o momento daquela instrução (peça 16) .
Realizadas as citações, apenas a Assimmeq apresentou alegações de defesa (peça 35) . O Sr. Lutero Ponce de Arruda foi notificado no endereço que consta do cadastro da Secretaria da Receita Federal (peças 19, 22 e 27) . Já o Sr. Jair José Durigon foi notificado por edital (peça 42) , após tentativas frustradas de notificá-lo por via postal.
Após exame das alegações de defesa, a Secretaria de Controle Externo de Tomada de Contas Especial (Secex-TCE) - nova responsável pela instrução do processo - propôs julgar irregulares as contas dos ex-gestores e da Assimmeq, condenando-os em débito, segundo suas responsabilidades, bem como aplicar a multa prevista no art. 57 da Lei 8.443/1992 ao Sr. Jair José Durigon e à Assimmeq (peças 46-48) .
Na oportunidade, divergi do encaminhamento proposto, por entender necessária a obtenção de documentos e esclarecimentos adicionais para uma análise conclusiva quanto ao dano ao erário e às responsabilizações dele decorrentes (peça 49) . Vossa Excelência, por meio do despacho de peça 50, anuindo a essa proposta, determinou a devolução dos autos à unidade instrutiva.
Realizadas diligências ao Inmetro (peças 55, 61 e 67) e analisados os documentos apresentados (peças 70-78) , a Secex-TCE ratificou sua proposta anterior, pela irregularidade das contas de Lutero Ponce de Arruda, Jair José Durigon e Assimmeq, com condenação em débito na medida de suas responsabilidades e aplicação da multa prevista no art. 57 aos dois últimos responsáveis (peças 83-85) .
Conforme se verifica nos elementos constantes dos autos, as irregularidades que ensejaram a instauração desta TCE ocorreram entre janeiro de 2002 e março de 2011. Examinam-se, portanto, irregularidades cometidas há mais de dez anos, o que justifica, em meu sentir, que se apure a incidência da prescrição da pretensão de ressarcimento aos cofres públicos, sobretudo em face da evolução da jurisprudência do Supremo Tribunal Federal (STF) a respeito da matéria.
Registro que, em diversas oportunidades, ao promover minuciosa e detida análise do tema, defendi que a prescrição da pretensão de ressarcimento ao erário deve seguir as regras estabelecidas no Código Civil atualmente vigente. Cito, como exemplo, os pareceres emitidos nos autos do TC Processo 000.012/2020-3, da relatoria do Ministro Vital do Rêgo; do TC Processo 036.485/2019-5, da relatoria do Ministro-Substituto Marcos Bemquerer Costa; do TC Processo 020.232/2017-9, da relatoria do Ministro-Substituto Weder de Oliveira; do TC Processo 031.091/2013-0, da relatoria do Ministro Benjamin Zymler; do TC  Processo 004.030/2017-6, da relatoria do Ministro-Substituto André Carvalho; do TC Processo 029.107/2019-9, da relatoria do Ministro Raimundo Carreiro; do TC  Processo 006.359/2019-1, da relatoria do Ministro Augusto Nardes; do TC Processo 017.162/2007-1, da relatoria do Ministro Aroldo Cedraz; do TC Processo 035.278/2015-3, da relatoria do Ministro-Substituto Augusto Sherman Cavalcanti; do TC Processo 000.071/2020-0, da relatoria do Ministro Jorge Oliveira; do TC Processo 027.487/2017-2, da relatoria do Ministro Walton Alencar Rodrigues; e do TC Processo 018.978/2012-6, da relatoria do Ministro Bruno Dantas.
Nos pareceres lançados nos referidos processos, sustentei que, em razão de seu caráter genérico e da ausência de normas específicas que disciplinem o assunto, o art. 205 do Código Civil - que constitui a regra geral de prescrição - deve incidir, a priori, em todas as situações para as quais a lei não tenha estabelecido prazo inferior. As normas de direito civil, notadamente as insertas na parte geral do Código Civil, por sua abrangência e estofo em sólidos princípios de direito, devem orientar a aplicação do Direito em todos os ramos, quando não conflitantes com matérias especificamente reguladas. Assim, na inexistência de norma específica para a hipótese, entendo que devem incidir as regras da Lei 10.406/2002.
Compreendo, ademais, que a regra do art. 205 do Código Civil, conquanto inespecífica, é perfeitamente compatível com as normas que, desde muito, regem o procedimento de controle externo. E, neste passo, para que não se afronte a harmonia e o caráter sistêmico de suas normas, o Código Civil também pode e deve servir de parâmetro para o regramento de outras questões, como, por exemplo, e no que couber: as causas de suspensão previstas nos arts. 198 e 200; as causas interruptivas do art. 202, incisos I e VI; o recomeço da contagem do prazo estabelecido no art. 202, parágrafo único; a prescrição intercorrente prevista no art. 202, parágrafo único; os efeitos da interrupção efetuada contra devedor solidário, ex vi do art. 204, § 1º, in fine; o prazo geral de dez anos previsto no art. 205; e, o dever de guarda de documentos de que trata o art. 1.194.
Ciente de que a egrégia Corte de Contas da União continua a adotar a tese da imprescritibilidade da pretensão de ressarcimento (v.g. Acórdão 5236/2020-TCU-Plenário, 11.839/2020-TCU-2ª Câmara, 18/2021-TCU-1ª Câmara e 120/2021-TCU-Plenário) , peço vênias para ratificar  o posicionamento externado nos pareceres acima referenciados, de que o exame da ocorrência da prescrição da pretensão de ressarcimento aos cofres públicos - instrumentalizada nos processos de contas que tramitam no TCU - deve ter como parâmetro o prazo geral de prescrição indicado no art. 205 da Lei 10.406/2002, contado a partir da data de ocorrência da irregularidade que deu origem ao débito, em consonância com o art. 189 da mesma lei.
Isso posto, passo ao exame da ocorrência da prescrição da pretensão de ressarcimento no caso concreto. Considerando que as regras aplicáveis à prescrição da pretensão punitiva, nos termos do Acórdão 1441/2016-TCU-Plenário, são as mesmas que ora proponho para a análise da prescrição da pretensão de ressarcimento ao erário; considerando que, in casu, as irregularidades que ensejaram a aplicação de sanção são as mesmas que deram causa à condenação em débito, assim como são as mesmas as causas interruptivas e demais variáveis; entendo cabível a análise em conjunto da ocorrência da prescrição para ambas pretensões.
Tendo tais balizas como parâmetro para o exame da matéria, concluo pela consumação da prescrição da pretensão de ressarcimento ao erário relativamente ao Convênio 6/2002. As irregularidades que ensejaram o débito ocorreram em 2006 (o prazo final para prestação de contas se encerrou em 3/3/2006 - peça 16, p. 2) . Assim, o prazo prescricional de dez anos se verificou sem que fosse interrompido pelo ato que determinou a citação dos responsáveis, exarado em 26/9/2017 (peça 18) . O mesmo não se observa quanto ao Convênio 1/2006, visto que o prazo para prestação de contas se extinguiu em 3/3/2011 (peça 16, p. 2) , não havendo o transcurso de dez anos até a ordenação da citação (26/9/2017 - peça 18) .
Por conseguinte, nos termos do art. 212 do RI/TCU, as contas relativas ao Convênio 6/2002 devem ser arquivadas, sem julgamento de mérito. Sem embargo, caso o Tribunal de Contas da União, numa análise perfunctória e não exauriente, entenda que as irregularidades guardam correspondência com quaisquer condutas tipificadas na Lei 8.429/1992, deve promover o encaminhamento do acórdão que vier a ser proferido ao Ministério Público Federal, para que adote as medidas que entender cabíveis.
Admitindo que o Tribunal não acolha a tese de prescrição por mim apresentada, em atenção ao parágrafo 2º do art. 62 do RI/TCU, quanto ao mérito, anuo às conclusões da Secex-TCE, tanto no que se refere ao Convênio 6/2002, quanto ao Convênio 1/2006 (peça 83) .
O principal motivo para as citações dos responsáveis foi o entendimento de que os repasses feitos à Assimmeq pelo INMEQ/MT para cobrir despesas com plano de saúde de seus servidores seriam irregulares. Segundo a Secex-MT, a destinação de recursos à associação de servidores estaria vedada tanto pelas leis de diretrizes orçamentárias dos anos dos referidos repasses, quanto pelo art. 8º, inciso VIII, da IN STN 1/97. Além disso, essas despesas violariam a Cláusula Sétima dos Convênios 6/2002 e 1/2006. Também foi questionada, com os mesmos fundamentos, a regularidade de repasse à Assimmeq para realização de evento de final de ano. Esse repasse, no valor de R$ 10.000,00, ocorreu em 14/12/2006 e foi imputado ao então Superintendente do INMEQ/MT, Sr. Jair José Durigon (peças 7, p. 272, e 14, p. 2) .
Em meu primeiro parecer, ressaltei a natureza particular dos ajustes em exame, cujo objeto era a delegação da execução de atividades de competência do Inmetro ao INMEQ/MT (peça 1, p. 32-34 e 48-52) , com fundamento na Lei 9.933/1999 (art. 4º) , e não a execução de projetos ou realização de eventos, como costuma ocorrer. Reproduzo a seguir as principais especificidades das avenças que destaquei naquela oportunidade (peça 49) :
12.  Os termos de convênio em tela não estipulam valores a serem aportados pelo Inmetro ou pelo "órgão executor", no caso o INMEQ/MT. A receita será constituída pela remuneração devida em razão da execução das atividades delegadas, pelas multas impostas a infratores da legislação concernente à metrologia e pelos juros de mora e emolumentos devidos pelos inadimplentes (peça 1, p. 40, Cláusula Quarta do Convênio 6/2002 e p. 56, Cláusula Quinta do Convênio 1/2006) . A Cláusula 3.2 de ambos os convênios prevê, ainda, que a convenente efetuará, em nome do Inmetro, a arrecadação da remuneração decorrente da execução das atividades delegadas (peça 1, p. 38 e 54) .
13.  Parte dos recursos arrecadados, destinados a dar suporte ao custeio do convênio, deverá ser mantido pelo convenente em conta específica - Conta Convênio INMEQ-MT/Inmetro (peça 1, p. 38, Cláusula 3.9 do Convênio 6/2002 e p. 54, Cláusula 3.8 do Convênio 1/2006) . Quanto a esse aspecto, a Cláusula Segunda (item 2.1) prevê a competência do Inmetro para aprovar plano de trabalho, orçamento e plano de aplicação financeira, documentos integrantes dos respectivos convênios (peça 1, p. 36 e 52) .
14.  No que tange à destinação de recursos, no Convênio 6/2002, a Cláusula Quinta define que está restrita ao financiamento de despesas de custeio e aquisição de bens de capital a ele vinculados (peça 1, p. 40) . Já o Convênio 1/2006 prevê que o plano de aplicação do órgão executor será aprovado para cada exercício, definindo a cota-parte do INMEQ/MT (peça 1, p. 56, itens 5.2 e 5.2.1) . (destaques no original) 
Diante disso, e tendo em vista que os planos de trabalho, orçamentos e planos de aplicação financeira previstos expressamente nos convênios em questão não constavam dos autos, propus a realização de diligência para obtê-los - considerando ainda que, em suas defesas administrativas, os Srs. Lutero Ponce de Arruda e Jair José Durigon alegaram que o benefício teria sido concedido após autorização do Diretor Administrativo Financeiro do Inmetro à época (peças 6, p. 98, e 7, p. 57) -. Por meio dos referidos documentos, portanto, seria possível melhor avaliar se o Inmetro havia autorizado ou não o custeio do plano de assistência médica dos servidores no âmbito dos ajustes em exame.
Em resposta às diligências realizadas, o Inmetro informou que não localizou os planos de aplicação. Segundo o órgão, "apenas a partir de 2010 houve a implantação do sistema SGI em nível nacional e com o desenvolvimento dos planos de trabalho e de aplicação". Acrescentou que "o prazo legal de guarda dos documentos é de até 10 anos após encerramento de cada convênio" (peça 70) .
Cumpre ressaltar a fragilidade das justificativas apresentadas pelo Inmetro. Como já mencionado, os documentos solicitados por esta Corte estavam expressamente previstos nas cláusulas conveniais e tinham o objetivo de regular os valores repassados à convenente e as despesas a serem custeadas. Ademais, em face das pendências que levaram à instauração desta TCE, caberia ao órgão manter a guarda da documentação comprobatória das avenças até a análise final de mérito - o que, diga-se de passagem, é exigido do convenente -. O único plano de aplicação apresentado pelo Inmetro não contém data, assinaturas ou qualquer referência aos Convênios 6/2002 e 1/2006 (peça 77) . O órgão aduz que referido documento "aparentemente" se refere ao final do convênio 1/2006, mais especificamente ao período de agosto de 2009 a fevereiro de 2010 (peça 70) .
Inobstante essas considerações, diante do insucesso na obtenção dos planos de trabalho, orçamentos e planos de aplicação financeira, da revelia dos gestores do Imeq/MT, e tendo em vista as disposições normativas vedando a destinação de recursos para atender a despesas com "clubes, associações de servidores ou quaisquer entidades congêneres, excetuadas creches e escolas para o atendimento pré-escolar" - Leis de Diretrizes Orçamentárias de 2002 a 2011 e Instrução Normativa STN 1/1997, art. 8º, inciso VIII -, não é possível afastar o débito apurado nestes autos.
Por força do que dispõe o art. 70, parágrafo único, da Constituição Federal, compete ao gestor prestar contas da integralidade das verbas federais recebidas, cabendo-lhe o ônus da prova quanto à boa e regular aplicação desses recursos. Tal entendimento está consolidado nesta Corte de Contas, conforme se verifica nos Acórdão 1577/2014-TCU-Segunda Câmara, 6.716/2015-TCU-1ª Câmara, 9.254/2015-TCU-2ª Câmara, 9.820/2015-TCU-2ª Câmara e 659/2016-TCU-2a Câmara. Assim, cabe a responsabilização do Sr. Jair José Durigon quanto ao Convênio 1/2006 - sem prejuízo da exclusão das parcelas relativas ao Convênio 6/2002 que constaram de sua citação, em face da prescrição, nos termos da análise constante nos parágrafos 13 e 14 -.
Quanto aos argumentos apresentados pela Assimeq em sua defesa, entendo que foram adequadamente refutados pela unidade técnica, dispensando considerações adicionais (peça 46) . Sua responsabilização decorre da condição de beneficiária dos recursos irregularmente repassados e se restringiu aos valores recebidos em setembro e outubro de 2007, uma vez que a entidade foi chamada aos autos apenas por meio de citação ordenada por este Tribunal em 9/2017 (peça 18) .
Assim, considerando-se tão somente a caracterização da irregularidade relacionada à transferência de recursos à Assimeq para custeio de assistência à saúde e ao pagamento de despesas com evento de final de ano, seria apropriado o julgamento pela irregularidade das contas dos responsáveis citados nestes autos. Não obstante, conforme explanação contida ao longo deste parecer, entendo que restou consumada a prescrição das pretensões punitiva e de ressarcimento aos cofres públicos relativamente ao Convênio 6/2002, o que deve ensejar o arquivamento dos autos no que tange ao referido ajuste. 
Diante do exposto, este membro do Ministério Público de Contas junto ao TCU propõe:
a) considerar revéis os Srs. Lutero Ponce de Arruda (CPF XXX.980.601-XX) e Jair José Durigon (CPF XXX.095.661-XX) , para todos os efeitos, dando-se prosseguimento ao processo, com fulcro no art. 12, § 3º, da Lei n. 8.443/1992;
b) rejeitar as alegações de defesa apresentadas pela Associação dos Servidores do Immeq - Assimmeq (CNPJ 04.385.967/0001-90) ;
c) arquivar o presente processo relativamente ao Convênio 6/2002, sem julgamento do mérito, nos termos do art. 212 do Regimento Interno do TCU (RI/TCU) , sem prejuízo de que, caso o Tribunal entenda pertinente, envie cópia do acórdão a ser prolatado, bem como do relatório e do voto que o fundamentarem, à Procuradoria da República no Estado do Mato Grosso;
d) superada a preliminar de prescrição, propõe-se julgar irregulares, nos termos dos arts. 1º, inciso I, 16, inciso III, alínea "c", § 2º, da Lei 8.443/1992 c/c os arts. 19 e 23, inciso III, da mesma Lei, e com arts. 1º, inciso I, 209, inciso III, 210 e 214, inciso III, do Regimento Interno/TCU, as contas do Sr. Jair José Durigon (CPF XXX.095.661-XX) e da Associação dos Servidores do Immeq - Assimmeq (CNPJ 04.385.967/0001-90) , condenando-os, ao pagamento das importâncias a seguir especificadas, atualizadas monetariamente e acrescidas dos juros de mora, calculadas a partir das datas discriminadas até a data da efetiva quitação do débito, fixando-lhes o prazo de quinze dias, para que comprovem, perante o Tribunal, o recolhimento das referidas quantias aos cofres do Inmetro, nos termos do art. 23, inciso III, alínea "a", da citada lei:
Responsável: Jair José Durigon (CPF XXX.095.661-XX) .
Débito:
	DATAS DA OCORRÊNCIA 
	VALOR ORIGINAL (R$) 

	21/2/2006
	4.538,27

	9/3/2006
	4.538,27

	10/5/2006
	4.608,27

	18/5/2006
	4.608,27

	23/6/2006
	4.608,27

	27/7/2006
	4.608,27

	10/8/2006
	4.608,27

	6/9/2006
	4.608,27

	4/10/2006
	4.608,27

	8/11/2006
	4.608,27

	6/12/2006
	4.608,27

	14/12/2006
	10.000,00

	19/12/2006
	4.608,27

	9/2/2007
	4.608,27

	2/3/2007
	4.608,27

	9/4/2007
	4.608,27

	4/5/2007
	4.608,27

	6/6/2007
	4.608,27

	10/7/2007
	4.608,27

	20/8/2007
	4.608,27

Responsáveis: Jair José Durigon (CPF XXX.095.661-XX) e Associação dos Servidores do Immeq - Assimmeq (CNPJ 04.385.967/0001-90) .
Débito:
	DATAS DA OCORRÊNCIA 
	VALOR ORIGINAL (R$) 

	24/9/2007
	4.608,27

	10/10/2007
	4.608,27

e) aplicar ao Sr. Jair José Durigon (CPF XXX.095.661-XX) e à Associação dos Servidores do Immeq - Assimmeq (CNPJ 04.385.967/0001-90) a multa prevista no art. 57 da Lei 8.443/1992 c/c o art. 267 do Regimento Interno/TCU, fixando-lhes o prazo de quinze dias, a contar da notificação, para que comprovem, perante o Tribunal (art. 214, III, "a", do Regimento Interno do TCU) , o recolhimento da dívida aos cofres do Tesouro Nacional, atualizada monetariamente desde a data do Acórdão que vier a ser proferido por este Tribunal até a do efetivo recolhimento, se pagas após o vencimento, na forma da legislação em vigor;
f) autorizar, desde logo, a cobrança judicial da dívida, caso não atendidas as notificações, na forma do disposto no art. 28, inciso II, da Lei nº 8.443/1992;
g) enviar cópia do Acórdão a ser prolatado, bem como do Relatório e do Voto que o fundamentarem à Procuradoria da República em Mato Grosso, nos termos do § 3º do art. 16 da Lei 8.443/1992 c/c o § 7º do art. 209 do Regimento Interno do TCU, para adoção das medidas cabíveis;
h) enviar cópia do Acórdão que vier a ser proferido ao Instituto Nacional de Metrologia, Qualidade e Tecnologia - Inmetro e ao Ministério da Indústria, Comércio Exterior e Serviços - MDIC e aos responsáveis, para ciência, informando que a presente deliberação, acompanhada do Relatório e do Voto que a fundamenta, está disponível para a consulta no endereço www.tcu.gov.br/acordaos, além de esclarecer que, caso requerido, o TCU poderá fornecer sem custos as correspondentes cópias, de forma impressa.
É o Relatório.

Antonio Daltro Neto, representando Associação dos Servidores do Immeq - Assimmeq.

Procurador Sergio Ricardo Costa Caribé.

TOMADA DE CONTAS ESPECIAL. NÃO COMPROVAÇÃO DA REGULAR APLICAÇÃO DOS RECURSOS FEDERAIS TRANSFERIDOS AO INMEQ/MT PARA EXECUÇÃO DE ATIVIDADES DE COMPETÊNCIA DO INMETRO. CITAÇÃO. REVELIA DOS SRS. LUTERO PONCE DE ARRUDA E JAIR JOSÉ DURIGON. REJEIÇÃO DAS ALEGAÇÕES DE DEFESA DA ASSOCIAÇÃO DOS SERVIDORES DO IMMEQ (ASSIMMEQ). PRESCRIÇÃO INTERCORRENTE. CIÊNCIA. ARQUIVAMENTO.

TOMADA DE CONTAS ESPECIAL (TCE)

Secretaria de Controle Externo de Tomada de Contas Especial (SecexTCE).

Conforme consignado no Relatório precedente, esta Tomada de Contas Especial (TCE) foi instaurada pelo Instituto Nacional de Metrologia, Qualidade e Tecnologia (Inmetro) em desfavor dos Srs. Lutero Ponce de Arruda e Jair José Durigon, ex-gestores máximos do então denominado Instituto Matogrossense de Metrologia e Qualidade Industrial (IMMEQ/MT) , em razão de desvio de finalidade na aplicação de recursos transferidos aos Convênios 6/2002 e 1/2006, que tinham por objeto a execução de atividades de competência do Inmetro ao INMEQ/MT.
2.	A fase interna desta TCE obedeceu à regência normativa para a espécie e resultou na constatação de prejuízo ao Erário e identificação dos responsáveis, Srs. Lutero Ponce de Arruda e Jair José Durigon, conforme Relatório de Tomada de Contas Especial (peça 5, p. 157-169) , Relatório e Certificado de Auditoria (peça 9, p. 83-87, e peça 9, p. 89) , Parecer do Dirigente do Controle Interno (peça 9, p. 90) , em conclusões uniformes por considerar irregulares as contas prestadas. O pronunciamento ministerial respectivo consta da peça 9, p. 99.
3.	No âmbito deste Tribunal, após exame da documentação inicialmente trazida aos autos, a unidade técnica entendeu que, além dos responsáveis indicados pela Comissão de TCE, deveria ser responsabilizada, solidariamente, a Associação dos Servidores do INMEQ (Assimmeq) , beneficiária dos recursos que teriam sido repassados sem suporte legal, restringindo, entretanto, sua responsabilização a dois repasses, efetuados em setembro e outubro de 2007, uma vez que até aquele momento a Assimmeq não havia sido chamada ao processo (peça 16) .
4.	Realizadas as citações, bem como novas diligências sugeridas pelo Ministério Público junto ao Tribunal (peça 49) , tem-se que, transcorrido o prazo regimental fixado, apenas a Assimmeq apresentou alegações de defesa (peça 35) , devendo os demais responsáveis ser considerados revéis, dando-se prosseguimento ao processo, nos termos do art. 12, § 3º, da Lei 8.443/1992.
5.	Em sua defesa (peça 35) , a Assimmeq alegou, em síntese, que: a) não foi citada para apresentar defesa em relação à tomada de contas; b) o presidente da Assimmeq, à época dos fatos, já responde pelas irregularidades em apuração; c) estava juntando aos autos, juntamente com suas alegações, os documentos que comprovam a realização de pagamentos, no valor de R$ 70,00, por servidor, para ajudar a custear seus planos de saúde.
6.	Preliminarmente, importa esclarecer que, embora conhecendo as razões apresentadas pelo Ministério Público junto ao Tribunal, no que diz respeito à prescrição das pretensões punitiva e ressarcitória, importa destacar que a prescrição nos processos de controle externo em curso no Tribunal de Contas da União passou a observar o disposto na Lei 9.873, de 23 de novembro de 1999, de modo que, pela disciplina recentemente adotada nesta Corte de Contas, prescrevem em cinco anos as pretensões punitiva e de ressarcimento, nos termos da Resolução/TCU 344, de 11 de novembro de 2022, merecendo destaque para este exame os seguintes artigos:
Art. 2º Prescrevem em cinco anos as pretensões punitiva e de ressarcimento, contados dos termos iniciais indicados no artigo 4°, conforme cada caso. 
 (...) 
Art. 4° O prazo de prescrição será contado:
 (...) 
IV - da data do conhecimento da irregularidade ou do dano, quando constatados em fiscalização realizada pelo Tribunal, pelos órgãos de controle interno ou pelo próprio órgão ou entidade da Administração Pública onde ocorrer a irregularidade;
 (...) 
Art. 5º A prescrição se interrompe:
I - pela notificação, oitiva, citação ou audiência do responsável, inclusive por edital; 
II - por qualquer ato inequívoco de apuração do fato;
III - por qualquer ato inequívoco de tentativa de solução conciliatória; 
IV - pela decisão condenatória recorrível.
§ 1° A prescrição pode se interromper mais de uma vez por causas distintas ou por uma mesma causa desde que, por sua natureza, essa causa seja repetível no curso do processo.
§ 2° Interrompida a prescrição, começa a correr novo prazo a partir do ato interruptivo.
 (...) 
Art. 8º Incide a prescrição intercorrente se o processo ficar paralisado por mais de três anos, pendente de julgamento ou despacho, sem prejuízo da responsabilidade funcional decorrente da paralisação, se for o caso. 
§ 1° A prescrição intercorrente interrompe-se por qualquer ato que evidencie o andamento regular do processo, excetuando-se pedido e concessão de vista dos autos, emissão de certidões, prestação de informações, juntada de procuração ou subestabelecimento e outros atos que não interfiram de modo relevante no curso das apurações.
§ 2° As causas impeditivas, suspensivas e interruptivas da prescrição principal também impedem, suspendem ou interrompem a prescrição intercorrente.
 (...) 
Art. 11. Reconhecida pelo Tribunal a prescrição da pretensão punitiva e da pretensão ressarcitória em relação à totalidade das irregularidades, o processo deverá ser arquivado, ressalvada a hipótese do art. 12.
7.	No presente caso, aplicando-se as diretrizes da novel Resolução, temos os seguintes marcos temporais e interruptivos:
1) Termo inicial: Relatório de Fiscalização 105 (6° Sorteio Público: período de 06 de agosto a 17 de agosto de 2007 (peça 5, p. 203 - 229) ;
2) Interrupção: Ofício 209/2007 IMEQ/INMETRO: 6/9/2007 (Peça 5, p. 215) ;
3)  Interrupção: Instauração da Tomada de Contas Especial: 28/2/2011 (Peça 5, p. 159) ;
4) Interrupção:  Relatório do Tomador de Contas Especial: 25/5/2011 (peça 5, p. 157-169) ;
5) Interrupção:  Análise de defesa administrativa: 22/10/2012 (peça 7, p. 77-85) ;
6) Interrupção:  Relatório Final do Tomador de Contas Especial: 27/8/2015 (peça 7, p. 269-275) 
7) Interrupção: Instrução Secex-MT: 22/9/2017 (peça 16) 
8) Interrupção:  Citação dos responsáveis: 27/11/2017 a 15/6/2018 (Peça 83, p. 5-6) ;
9) Interrupção: Despacho de conclusão das comunicações processuais: 18/8/2020 (Peça 63) ;
10) Interrupção:  Instrução SecexTCE: 14/12/2020 (Peça 83) ;
11) Interrupção:  Instrução SecexTCE: 12/7/2021 (Peça 83) ;
12) Interrupção: Parecer do Ministério Público: 23/7/2021 (Peça 86) ;
8.	Independentemente da existência de outras causas interruptivas não elencadas acima, cujo levantamento não se fez necessário, nota-se que não há que se falar em prescrição com fundamento nos artigos 4º e 5º da Resolução/TCU 344.
9.	Entretanto, verifico a ocorrência da prescrição intercorrente, nos termos do art. 8º do citado normativo, uma vez que, da data da realização da fiscalização constante do 6° Sorteio Público e da manifestação do IMEQ/INMETRO (Ofício 209/2007 IMEQ/INMETRO, 6/9/2007, peça 5, p. 215) até a data da instauração da Tomada de Contas Especial (28/2/2011- Peça 5, p. 159) , passaram-se mais de três anos.
10.	Neste caso, observo que, da contagem inicial da prescrição no presente caso até o presente momento, passaram-se mais de 15 anos, o que torna desarrazoado o retorno dos autos ao órgão tomador de contas para localização de algum ato que possa ser considerado como causa interruptiva da prescrição. 
11.	Ademais, presumindo que todos os elementos necessários para o regular desenvolvimento do processo neste Tribunal foram devidamente encaminhados a esta Corte de Contas, em observância às normas referentes ao processo de Tomada de Contas Especial, entendo que o prejuízo, no caso concreto, da análise da ocorrência do instituto da prescrição intercorrente deve ser aproveitado em benefício dos responsáveis, homenageando assim o princípio da segurança jurídica.
12. 	No mérito, quanto às alegações Assimmeq sobre a ausência de sua citação na fase interna desta TCE, basta esclarecer que, embora o tomador de contas não tenha fixado sua responsabilidade solidária, deixando de notifica-la na fase interna desta TCE, tal fato não afeta o estabelecimento da relação processual no âmbito do Tribunal de Contas da União (TCU) , uma vez que é na fase externa da TCE, no âmbito do TCU,  que são observados os princípios constitucionais da ampla defesa e do contraditório, com rigorosa observância do devido processo legal consubstanciado na Lei 8.443/1992 e demais normas pertinentes. 
13.	Quanto ao fato do presidente da Assimmeq estar respondendo pelas irregularidades em apuração nesta TCE, em nada impediria a responsabilização solidária de terceiros que porventura tenham dado causa a perda, extravio ou outra irregularidade de que resulte dano ao Erário, nos termos do art. 1º, I, da Lei 8.443/92, e em observância ao comando assentado no art. 70, parágrafo único, da Constituição Federal, que estabelece a obrigação de prestação de contas de "qualquer pessoa física ou jurídica, pública ou privada, que utilize, arrecade, guarde, gerencie ou administre dinheiros, bens e valores públicos ou pelos quais a união responda, ou que, em nome desta, assuma obrigações de natureza pecuniária". Nesse mesmo sentido, a exposição da SecexTCE no seguinte trecho de sua instrução de peça 46:
22. De acordo com o art. 16 da Lei 8.443/1992, o Tribunal, ao julgar irregulares as contas, deve fixar a responsabilidade solidária do agente público que praticou o ato irregular, e do terceiro que, como contratante ou parte interessada na prática do mesmo ato, de qualquer modo haja concorrido para o cometimento do dano apurado.
23.	 No caso vertente, em que a Associação foi a beneficiária dos recursos federais que lhes foram, indevidamente, repassados pela entidade convenente, caracterizando desvio de finalidade no âmbito do ajuste sob exame, resta claro que a Assimmeq constitui-se nessa parte interessada na prática do ato irregular, consoante definição do dispositivo legal citado. Dessa forma, há de incidir sobre a entidade defendente a responsabilidade solidária pelo dano ao erário.
24.	 Nesse sentido, além da responsabilidade solidária da entidade privada que haja concorrido para o dano, o TCU pode, ainda, condená-la ao pagamento da multa prevista no art. 57 da Lei 8.443/1992 (Acórdão 555/2008-TCU-Primeira Câmara, 779/2008 - TCU - 2a Câmara, 1.177/2007 - TCU - 1a Câmara, 1.430/2008 - TCU - 1a Câmara, 2.011/2007 - TCU - Plenário, 2.658/2007 - TCU - 1a Câmara e 2.079/2007 - TCU - 2a Câmara) .
14.	Sobre a documentação trazida aos autos, juntamente com as alegações de defesa da Assimmeq, a SecexTCE consignou, à peça 46, que "a Assimmeq realizou duas transferências no mês de setembro de 2007 e duas transferências no mês de outubro de 2007 para, supostamente, pagar a empresa Unimed Cuiabá - Cooperativa de Trabalho Médico. As transferências on line não identificam o beneficiário (peça 35, p. 4 e 7) , contudo, constam recibos da Unimed (peça 35, p. 6 e 8) ". Entretanto, constatou que "os documentos enviados possuem o condão de comprovar apenas que foram realizadas transferências bancárias ao plano de saúde nos meses citados, não se prestando, todavia, a demonstrar seu nexo causal com os recursos que lhe foram repassados, haja vista que não foram carreados outros documentos de comprovação, tais como, lista nominal dos servidores beneficiados, os valores efetivamente repassados por servidor, contratos, notas fiscais e outros documentos congêneres".
15.	Assim, do exame empreendido sobre o mérito, a SecexTCE concluiu o seguinte:
58. 		Conforme evidenciado nos itens 13 a 57 desta instrução, as alegações de defesa apesentadas pela Assimmeq não devem ser acolhidas, cabendo, nesse caso, a formulação de proposta de julgamento pela irregularidade das contas, condenando-a, solidariamente, com os Srs. Jair José Durigon e Lutero Ponce de Arruda ao pagamento do débito, por conta das irregularidades consubstanciadas na ocorrência de danos ao erário decorrentes de ato de gestão ilegítimo, devido a repasses de dinheiros do Instituto Matogrossense de Metrologia e Qualidade Industrial - Immeq/MT à Associação dos Servidores do Immeq - Assimmeq, sem o devido respaldo legal, no âmbito dos Convênios 6/2002 (Siafi 467423) e 1/2006 (Siafi 553768) , celebrados com o Inmetro, bem como devido a não comprovação da boa e regular aplicação dos recursos federais geridos através dos mencionados convênios, mormente no tocante aos recursos repassados à Assimmeq.
59.	Com relação aos Srs. Jair José Durigon e Lutero Ponce de Arruda, verificou-se que devem ser considerados revéis, para todos os efeitos, nos termos do art. 12, § 3º, da Lei 8.443/1992, ante a não apresentação de defesa no prazo regimental. Outrossim, apesar da manifestação dos responsáveis na fase interna e externa da TCE, não se vislumbrou argumentos que pudessem servir para afastar as irregularidades apontadas.
60.	A responsabilidade pelos danos ao erário, no período de maio a dezembro/2002, deve ser atribuída ao Sr. Lutero Ponce de Arruda (CPF 265.980.601-25) , ex-gestor máximo e ordenador de despesas do então denominado Instituto Matogrossense de Metrologia e Qualidade Industrial - Immeq/MT, hoje denominado Instituto de Pesos e Medidas de Mato Grosso - Ipem/MT (CNPJ 03.326.216/0001-30) , Gestão 15/4/2002 a 31/12/2002.
61.	A responsabilidade pelos danos ao erário, no período de fevereiro/2003 a outubro/2007, deve ser atribuída ao Sr. Jair José Durigon (CPF 340.095.661-91) , ex-gestor máximo do então denominado Instituto Matogrossense de Metrologia e Qualidade Industrial - Immeq/MT, hoje denominado Instituto de Pesos e Medidas de Mato Grosso - Ipem/MT (CNPJ 03.326.216/0001-30) , Gestão 1º/1/2003 a 31/1/2008.
62.	Todos os valores impugnados na presente TCE foram recebidos pela Associação dos Servidores do Immeq - Assimmeq (CNPJ 04.385.967/0001-90) , haja vista a Assimmeq ter sido beneficiária dos recursos repassados pelo Instituto Matogrossense de Metrologia e Qualidade Industrial - Immeq/MT, por meio do Convênio 02/01, firmado entre Immeq e Assimmeq em 11/6/2001, modificado por seus Termos Aditivos, 01/04, 03/2004, 01/2005 e 01/2006. Contudo, tendo em vista o transcurso de mais de dez anos, para a maioria dos valores irregularmente recebidos, sem que a Assimmeq tenha sido chamada ao processo, resta sua responsabilidade solidária para os valores recebidos em setembro e outubro/2007.
63.	Por fim, constatou-se que não há elementos que se possam efetivamente aferir e reconhecer a ocorrência de boa-fé na conduta dos responsáveis, podendo este Tribunal, desde logo, proferir o julgamento de mérito pela irregularidade das contas e aplicação da multa prevista no art. 57 da Lei 8.443/1992, conforme nos termos dos §§ 2º e 6º do art. 202 do Regimento Interno do TCU. (Acórdão 2064/2011-TCU-Primeira Câmara (relator: Ubiratan Aguiar) , 6.182/2011-TCU-1a Câmara (relator: Weber de Oliveira) , 4.072/2010-TCU-1a Câmara (Relator: Valmir Campelo) , 1.189/2009-TCU-1a Câmara (Relator: Marcos Bemquerer) , 731/2008-TCU-Plenário (Relator: Aroldo Cedraz) .
16.	Entendo adequado o exame da SecexTCE que, em essência, foi acompanhado pelo Parquet, e registro que não há nos autos elementos que demonstrem a boa-fé ou de outros excludentes de culpabilidade na conduta dos responsáveis, de modo que caberia o julgamento pela irregularidade de suas contas especiais, condenando-os pelo solidariamente débito apurado, além de aplicar-lhes a multa prevista no art. 57 da Lei 8.443/1992, o que não será feito em razão da ocorrência da prescrição intercorrente.
	Ante o exposto, uma vez reconhecida a prescrição intercorrente das pretensões ressarcitória e punitiva do TCU, cabendo o consequente arquivamento deste processo, nos termos do art. 11 da Resolução/TCU 344/2022, VOTO no sentido de que o Tribunal adote a deliberação que ora submeto à apreciação deste Colegiado.
TCU, Sala das Sessões, em 7 de fevereiro de 2023.
AROLDO CEDRAZ 
Relator